【裁判字號】    98,台上,758
【裁判日期】    980430
【裁判案由】    分割遺產
【裁判全文】
最高法院民事判決              九十八年度台上字第七五八號
上  訴  人  甲 ○ ○
訴訟代理人  唐 小 菁律師
上  訴  人  乙 ○ ○
            丙 ○ ○
            丁 ○ ○
被 上訴 人  戊 ○ ○
            己 ○ ○
            庚○○○
            辛 ○ ○
            癸 ○ ○
            壬 ○ ○
            子 ○ ○
            丑 ○ ○
共      同
訴訟代理人  史 乃 文律師
            楊 林 澂律師
上列當事人間請求分割遺產事件，上訴人對於中華民國九十七年
七月二十三日台灣高等法院高雄分院第二審更審判決（九十六年
度家上更(一)字第三號），提起上訴，本院判決如下：
    主  文
原判決廢棄，發回台灣高等法院高雄分院。
    理  由
本件為分割遺產訴訟，其訴訟標的對於共同訴訟之各人必須合一
確定，依民事訴訟法第五十六條第一款規定，上訴人甲○○上訴
之效力，及於同造之乙○○、丙○○、丁○○，爰併列為上訴人
，合先敘明。
次查被上訴人主張：坐落澎湖縣馬公市○○段第五八四之七六、
五八四之七七、五八四之七八號三筆土地（下稱系爭土地）及其
上建物即門牌號碼澎湖縣馬公市○○路三一號房屋所有權全部（
含已辦理所有權第一次登記之一、二樓及未辦理所有權第一次登
記之三、四樓房屋，下稱系爭房屋，與系爭土地合稱系爭房地）
，係兩造之被繼承人紀安東所有，紀安東於民國八十六年四月七
日死亡，系爭房地由兩造繼承而為公同共有，應繼分比例為被上
訴人戊○○、己○○、庚○○○、辛○○（下稱戊○○等四人）
各六分之一，被上訴人壬○○、癸○○、子○○、丑○○（下稱
壬○○等四人）與上訴人各二十四分之一。系爭房地並無不能分
割之情形，兩造亦無不分割之約定，惟就分割方法無法達成協議
等情，爰依民法第一千一百六十四條規定，求為就系爭房地准予
變賣分割，將所得價金依兩造上述應繼分比例分配之判決（被上
訴人於第一審僅以甲○○、乙○○為被告，指其二人之應繼分各
為十二分之一，嗣於原審追加丙○○、丁○○為被告，並稱甲○
○、乙○○及追加被告之應繼分各為二十四分之一）。
上訴人甲○○、乙○○則以：紀安東之遺產除系爭房地外，尚有
澎湖縣馬公市○○段第二六二號土地（下稱案山段土地）之承租
權，及該土地上第九六之一八建號房屋所有權，被上訴人僅請求
分割系爭房地，於法不合。倘予以分割，以分割為分別共有為宜
等語；甲○○另以：系爭房屋由其增建、改裝，工程款新台幣（
下同）五百萬元，屬紀安東生前對伊所負不當得利債務，亦應列
入遺產範圍等語，資為抗辯。
原審將第一審所為就系爭土地及系爭房屋一、二樓部分予以變賣
，所得價金按戊○○等四人每人六分之一、壬○○等四人每人二
十四分之一，甲○○、乙○○每人十二分之一之應繼分比例分配
之判決予以廢棄，改判如被上訴人上開聲明，無非以：系爭房地
原為紀安東所有，其於八十六年四月七日死亡，由兩造共同繼承
而為公同共有，應有部分為戊○○等四人各六分之一，壬○○等
四人與上訴人各二十四分之一。系爭房地無不能分割之情形，兩
造亦無不分割之約定，惟就分割方法無法達成協議等情，為兩造
不爭之事實。甲○○雖稱系爭房屋增建、改裝之工程款五百萬元
，係紀安東生前對伊所負不當得利債務，應列為遺產範圍云云，
惟其所舉證人黃長富證稱「伊係泥水工，甲○○於八十年左右找
伊改建上開建物，改裝內部隔間、窗戶、地板、頂樓增建等，係
以既有的房屋修改，非拆掉後重建」，證人洪自強稱「伊係裝潢
工人，甲○○於八十年左右找伊重新裝潢上開建物，改裝天花板
、牆壁、地板，並訂做新的櫃台、桌椅」各等語，均僅能證明甲
○○找證人改裝、增建房屋，不能證明係由甲○○出資；參以系
爭房屋六十四年四月間增建之使用執照即記載該房屋為四層樓，
斯時紀安東仍在世，並以其名義為增建之申請人，益證甲○○主
張系爭房屋原僅有一、二樓，係伊於八十年間另增建三、四樓乙
節，與事實不符。至於案山段土地，雖原由紀安東於八十五年一
月一日與澎湖縣政府簽訂土地租約，惟依該租約第二點、第九點
記載及卷附澎湖縣政府八十八年七月二十六日函觀之，原租約於
八十七年十二月三十一日即因租期屆滿而消滅，被上訴人戊○○
於八十八年十二月九日與澎湖縣政府另訂立租約，該租賃權非屬
紀安東遺產；另土地上之房屋，係由戊○○出資興建，由其原始
取得所有權，亦不得列為紀安東遺產。審酌被上訴人一方就系爭
房地均同意變價分割，其應繼分比例合計達六分之五，且兩造人
數眾多，予以原物分割，亦甚難使用收益，並將衍生其他糾紛等
情，認以變價分割，將所得價金按兩造應繼分比例分配為適當等
詞，為其判斷之基礎。
按繼承人有數人時，在分割遺產前，各繼承人對於遺產全部為公
同共有，民法第一千一百五十一條定有明文。而繼承人請求分割
公同共有之遺產，性質上為處分行為，如係不動產，依民法第七
百五十九條規定，於全體繼承人未為繼承登記以前，自不得為之
。系爭房地原為紀安東所有，其死亡後由兩造共同繼承而為公同
共有等情，為原審確認之事實；惟依卷附土地及建物登記簿謄本
記載，似僅由部分繼承人即被上訴人與上訴人甲○○、乙○○辦
理公同共有之繼承登記（見一審卷(一)六頁以下），至於上訴人丙
○○、丁○○部分，是否已為繼承登記，則欠明瞭。原審未予以
調查審認，遽為准予分割遺產之判決，於法自有可議。又關於甲
○○抗辯紀文東生前對伊負有不當得利債務乙節，證人黃長富、
洪自強除為上開證言外，並分別證稱「工程一、二百萬元，工資
係甲○○支付，每月初一、十六給付」、「費用三百多萬元，工
程款都是甲○○給的」等語（見一審卷(二)四七、四八頁）。原審
未斟酌其全部證言，即謂依其證詞，僅能證明甲○○找證人改裝
、增建房屋，不能證明係由甲○○出資云云，亦有理由不備之違
法。上訴論旨，執以指摘原判決不當，求予廢棄，非無理由。
據上論結，本件上訴為有理由。依民事訴訟法第四百七十七條第
一項、第四百七十八條第二項，判決如主文。
中    華    民    國  九十八  年    四    月   三十   日
                      最高法院民事第一庭
                          審判長法官  蕭  亨  國
                                法官  葉  勝  利
                                法官  高  孟  焄
                                法官  鄭  玉  山
                                法官  許  正  順
      本件正本證明與原本無異
                                      書  記  官
中    華    民    國  九十八  年    五    月   十九   日
                                                      Ｑ


司法院資訊處製作；財團法人民間司法改革基金會備份。
